臺灣高等法院刑事判決　　　　　　　　　　　　　九十三年度上訴字第一六一二號
　　上　訴　人　臺灣士林地方法院檢察署檢察官
　　被　　　告　己○○
右上訴人因被告誣告案件，不服臺灣士林地方法院九十二年度訴字第四八七號，中華
民國九十三年四月十四日第一審判決（起訴案號：臺灣士林地方法院檢察署九十二年
度偵字第五四六九號），提起上訴，本院判決如左：
    主  文
上訴駁回。
    理  由
一、公訴意旨略以：己○○與甲○○均係臺北市○○區○○路四七六號永泰金城社區
    志成發生糾紛，甲○○、丙○○乃下樓查看，嗣己○○與丙○○發生口角糾紛，
    進而互毆成傷。詎己○○明知甲○○在旁並未動手，卻意圖使甲○○受刑事處分
    ，於當日下午二時三十分許在內湖分局東湖派出所，向承辦員警誣指甲○○有毆
    擊致其受傷，嗣經本署檢察官查明，以九十一年偵字第六三六二號處分不起訴確
    定，因認被告涉犯刑法第一百六十九條第一項之誣告罪嫌。
二、按犯罪事實應依證據認定之，無證據不得認定犯罪事實，又不能證明被告犯罪者
    ，應諭知無罪之判決，刑事訴訟法第一百五十四條第二項、第三百零一條第一項
    分別定有明文。次按認定不利於被告之事實，須依積極證據，苟積極證據不足為
    不利於被告事實之認定時，即應為有利於被告之認定，更不必有何有利之證據（
    最高法院三十年度上字第八一六號判例參考）。再按誣告罪之成立，以告訴人所
    訴被訴人之事實必須完全出於虛構為要件，若有出於誤會或懷疑有此事實而為申
    告，以致不能證明其所訴之事實為真實，縱被訴人不負刑責，而告訴人本缺乏誣
    告之故意，亦難成立誣告罪名。另按誣告罪之成立，以意圖他人受刑事處分虛構
    事實而向該管公務員申告為其要件，故其所訴事實，雖不能證明係屬實在，而在
    積極方面尚無證據證明其確係故意虛構者，仍不能遽以誣告罪論處（四十四年度
    臺上字第八九二號、四十六年度臺上字第九二七號判例）。
三、公訴意旨認被告己○○涉有刑法誣告罪嫌，係以告訴人甲○○之指訴及臺灣士林
    地方法院檢察署檢察官九十一年度偵字第六三六二號不起訴處分書等為論據。
四、訊據被告己○○固坦承於九十一年四月二十九日下午，至東湖派出所對甲○○提
    出傷害告訴，惟否認有誣告犯行，辯稱略以：「是甲○○出手抓我，整個過程來
    講，甲○○就是有參與，事後去驗傷並提傷害告訴，只是把事實完整呈現出來，
    並無誣告行為及意圖」等語。
五、經查：
(一)、被告己○○、告訴人甲○○與丙○○、庚○○均係臺北市○○區○○路四七六號
    永泰金城社區住戶，九十一年四月二十九日上午八時許，己○○與社區保全人員
    戊○○在一樓中庭，為社區公布欄張貼有罷免己○○之公告事發生爭執，甲○○
    、丙○○二人聞聲下樓察看，嗣己○○與丙○○發生口角糾紛互毆成傷，過程中
    ，庚○○因接獲該社區另一位保全人員丁○○電告下樓，甲○○及戊○○則在旁
    拉離、勸阻己○○及丙○○，並未參與互毆等事實，業據被告己○○陳明在卷，
    復據告訴人甲○○、證人丙○○、戊○○、庚○○、丁○○證述明確，互核相符
    ，並有驗傷診斷書附卷可參（第六三六二號偵卷第四頁反面至五、七頁反面）。
    嗣己○○前往臺北市政府警察局內湖分局東湖派出所，對丙○○、戊○○、甲○○三人提出傷害告訴，丙○○於檢察官偵查亦告訴己○○傷害，經檢察官偵查後
    ，丙○○及己○○部分，以九十一年度偵字第六三六二、八六四一號聲請簡易判
    決處刑，該案件繫屬於臺灣士林地方法院後，二人均撤回告訴，經臺灣士林地方
    法院以九十一年度易字第七四三號諭知不受理判決，甲○○及戊○○部分，則經
    檢察官認罪嫌不足，以九十一年度偵字第六三六二號為不起訴處分，經己○○聲
    請再議，由臺灣高等法院檢察署檢察長以九十一年度上聲議字第二四一二號駁回
    再議確定，以上有臺灣士林地方法院檢察署九十一年度偵字第六三六二、八六四
    一號偵查卷宗、聲請簡易判決處刑書、不起訴處分書、臺灣高等法院檢察署九十
    一年度上聲議字第二四一二號處分書、臺灣士林地方法院刑事判決、前科表在卷
    足憑（原審卷第二至二頁反面、第二四０六號偵卷第十二至十四頁、第六三六二
    號偵卷第二八至三一頁反面、原審卷第九一至九二頁、第二四０六號偵卷第十七
    頁）。
(二)、甲○○雖經檢察官不起訴處分確定，但「告訴人所訴事實，不能證明其係實在，
    對於被訴人為不起訴處分確定者，是否構成誣告罪，尚應就其有無虛構誣告之故
    意以為斷，並非當然可以誣告罪相繩（五十九年台上字第五八一號判例）」。且
    查，被告己○○於傷害案件警詢固稱：「丙○○、戊○○、甲○○三人出手打我
    ，戊○○從背後挾持，讓我無法動彈，然後丙○○與甲○○從正面及側面攻擊」
    云云（第六三六二號偵卷第三至三頁反面），然告訴人之告訴，本以使被告受刑
    事訴追為目的，己○○於傷害案件警詢時，為告訴人身分，復甫與丙○○互毆，
    對案情陳述或有誇大，然其於檢察官偵查已改稱：「甲○○並未下手打我，是教
    唆犯」等語（第六三六二號偵卷第十六至十七頁），是其並未故意曲指甲○○下
    手實施傷害行為，縱甲○○嗣經檢察官以罪嫌不足為不起訴處分，然亦不得以此
    認己○○於提出傷害告訴時有誣告故意。
(三)、依證人丙○○證稱：「與甲○○一起坐電梯下樓，後來與己○○互毆」等情，可
    見己○○或因與戊○○發生不愉快，復見甲○○與丙○○一起下樓，嗣己○○即
    遭傷害，而認丙○○與甲○○二人間有傷害共犯關係。況質告訴人甲○○於警詢
    及檢察官偵查均自承：「因為當時己○○與丙○○吵架，戊○○拉不開，才過去
    幫忙拉開」等語（第六三六二號偵卷第八頁反面至九頁、第十七頁反面），證人
    丙○○於警詢亦稱：「甲○○與戊○○二人在旁勸架，並將我與己○○二人拉開
    」等語（第六三六二號偵卷第六頁），可見甲○○於勸架時，曾與己○○有肢體
    接觸甚明，兼以被告與甲○○關於管理委員會事項早已有爭執（八六四一號偵卷
    所附之管委會函與相片資料），則被告因此而誤認亦非無可能。
(四)、按「刑法第一百六十九條第一項誣告罪之構成，須具有意圖他人受刑事或懲戒處
    分之要件，如其報告之目的，在求判明是非曲直，並無使人受刑事或懲戒處分之
    請求，即與誣告罪之構成要件不符（五十五年台上字第八八八號判例）」，依證
　　人戊○○於原審證稱：「當時場面很亂，先從中間拉，拉不開，就從背後拉己○○」等語（原審卷第五六頁），以及證人庚○○證稱：「己○○眼鏡有被打到，
    好像要掉的樣子」等語（原審卷第六六頁），可知當時因場面混亂無法分辨何人
    下手傷害，況且被告己○○係戴眼鏡，業經訊明記載筆錄，且當時被告己○○眼
    鏡被打到（原審卷第六六頁），是其於混亂中無法清楚辨明幾人下手傷害，衡情
    尚屬正常。則己○○即可能因為甲○○靠近拉扯，而認甲○○亦加入毆打，誤認
    甲○○為傷害共犯，此由己○○亦對當時拉其身體，但實際並未出手毆打之保全
    人員戊○○亦提出傷害告訴即知，是己○○並未明知無此事實故意捏造，或僅係
    認為當時在場之告訴人甲○○，因其勸阻被告與丙○○間互毆舉措時，有與被告
    肢體接觸，復以甲○○、丙○○當時同進同出，立場一致，而就丙○○毆打傷害
    行為時，亦誤認告訴人同與丙○○有共同傷害之關係，或以為有此嫌疑而已，尚
    不得認為被告故意杜撰虛妄之事而誣陷告訴人，其意應在訴求判明是非曲直，則
    依據前開判例意旨所示，被告己○○於前揭傷害案件，對甲○○提出傷害告訴時
    ，應無誣告故意甚明。
(五)、檢察官提起上訴，雖略以：「本件屬突發情形，何來使被告有誤認或懷疑告訴人
    教唆他人傷害被告之可能，告訴人並未毆打被告，被告在無任何證據且未求證情
    形下，率認告訴人教唆傷害，對告訴人提起傷害告訴，被告誣告犯意甚明。證人
    戊○○、丙○○、庚○○、丁○○及乙○○等人均證稱：告訴人當時係在旁勸架
　  ，且告訴人所拉開之人為丙○○，其並未與被告有肢體之接觸，何來對告訴人有
    所誤會或懷疑」等語，但查，被告己○○當日受有臉部外傷三處（偵卷第五頁傷
    害診斷書），均為正面左眼下方，而證人庚○○證稱：「己○○眼鏡有被打到，
    好像要掉的樣子」等語（原審卷第六六頁），是其於互毆混亂以及眼鏡被打到之
    狀態，能否清楚辨認已非無疑，而甲○○於警訊、偵查亦詳細陳明：「我與戊○○是在旁勸架將己○○與丙○○拉開，阻止他們二人互毆」、「我把二人拉開」
    等語（偵卷第九頁、第十七頁反面第六行），足見甲○○確實與被告有肢體接觸
    與拉開之舉動，則被告因此而有誤認，即非無可能，是檢察官上訴意旨所述，尚
    非可採。
(六)、本件被告所訴事實，雖不能證明係屬實在，而在積極方面尚無證據證明其確係故
    意虛構者，仍不能遽以誣告罪論處（四十六年度臺上字第九二七號判例），且「
    誣告罪之成立，須其申告內容完全出於憑空捏造，若所告尚非全然無因，衹因缺
　　乏積極證明致被誣告人不受訴追處罰者尚難遽以誣告論罪（四十三年台上字第二
  　五一號判例）」。此外，復查無其他積極證據可資認定本件被告己○○有誣告犯
　　行，自難以該罪名相繩，既不能證明被告犯罪，即應為被告無罪判決之諭知。
(七)、原審以不能證明被告犯罪而為其無罪之諭知，經核原判決並無違誤，檢察官循告
    訴人之請求以前詞提起上訴，以推測之詞指摘原判決不當，請求撤銷改判為無理
    由，應予駁回。
據上論斷，應依刑事訴訟法第三百六十八條，判決如主文。
本案經檢察官王安明到庭執行職務。
中　　　華　　　民　　　國　　九十三　　年　　　八　　　月　　　六　　　日
                              臺灣高等法院刑事第七庭
                                  審判長法  官  吳 啟 民
                                        法  官  林 瑞 斌
                                        法  官  施 俊 堯
右正本證明與原本無異。
檢察官如不服本判決，應於收受送達後十日內向本院提出上訴書狀，其未敘述上訴之
理由者並得於提起上訴後十日內向本院補提理由書（均須按他造當事人之人數附繕本
）。
被告不得上訴。
                                        書記官  陳 彥 蕖
中　　　華　　　民　　　國　　九十三　　年　　　八　　　月　　　六　　　日
